最高法院刑事判決　　　　　　　　　　　　　　　九十一年度台上字第四一○五號
　　上　訴　人　甲○○
右上訴人因貪污等罪案件，不服台灣高等法院台南分院中華民國九十一年三月二十一
日第二審判決（九十年度上訴字第七六四號，起訴案號：台灣雲林地方法院檢察署八
十九年度偵字第一四七一號），提起上訴，本院判決如左：
    主  文
原判決撤銷，發回台灣高等法院台南分院。
    理  由
本件原判決認定上訴人甲○○自民國八十六年四月間起至八十八年七月二日止，擔任
雲林縣警察局斗南分局（下稱斗南分局）刑事組偵查員，為依據法令從事公務之人員
。緣依內政部警政署所頒佈之「內政部警政署核發刑事類工作獎勵金細部支給要點」
，自八十四年一月六日起，各警察機關可依該獎勵金細部支給要點，提報執行刑事警
察任務各項勤、業務有具體績效之員警及支援警察機關執行上述各項勤、業務績優人
員敘獎，經內政部警政署核准後，每位績優人員即可依個案核發標準獲得獎勵金，另
就刑事類檢肅竊盜工作績優人員肅竊獎勵金部分，則係由內政部警政署刑事警察局及
台灣省警政廳刑事警察大隊編列年度預算支應。而斗南分局代台灣省警政廳刑事警察
大隊轉核發檢肅竊盜工作績優人員檢肅竊盜獎勵金予應領人及製作斗南分局查獲竊盜
獎勵金印領清冊等業務，係由上訴人負責承辦處理。台灣省警政廳刑事警察大隊依上
開獎勵金細部支給要點，備查如原判決附表編號一李吉昌至編號三十二黃宏志等三十
二員為斗南分局八十七年十二月份、八十八年一月份、八十八年六月份等各該月份之
檢肅竊盜工作績優人員並經核撥各該月份檢肅竊盜獎勵金額依次為新台幣（下同）一
萬四千元、五萬五千元、四萬四千元共三筆計十一萬三千元。詎上訴人見有機可乘，
明知該檢肅竊盜工作績優人員獎勵金經台灣省警政廳刑事警察大隊核撥雲林縣警察局
轉核撥至雲林縣斗南鎮農會之公庫，由斗南分局行政組警員即主計業務承辦人林秋菊
提領後，其性質已屬同附表所示人員所有之非公用私有財物，竟基於意圖為自己不法
所有之概括犯意，先後於八十八年三月十五日、同年四月二十日及同年七月三十日，
在斗南分局辦公室內向林秋菊請領應轉發予如同附表編號一李吉昌至編號三十二黃宏
志等三十二員之檢肅竊盜工作績優人員肅竊獎勵金十萬八千六百元及上訴人依規定可
領取之作業費四千四百元合計共十一萬三千元後，未依內部規定分別於各筆請領後一
週內將檢肅竊盜獎勵金發放於各檢肅竊盜有功人員，並造具印領清冊繳回主計人員，
使主計人員得逐筆歸戶核銷製作所得稅資料，而將其職務上持有應予轉發如同附表編
號一李吉昌至編號三十二黃宏志等三十二員所有之檢肅竊盜獎勵金十萬八千六百元，
分別於上開各期獎金請領之日後，先後將扣除作業費金額分別為一萬三千五百五十元
、五萬二千三百元、及四萬二千七百五十元之各期獎勵金挪用侵占入己。嗣林秋菊因
上訴人遲未繳回印領清冊，迭次催討未果，迫於無奈乃於同年十月二十六日向斗南分
局長許慶豐反應此情，許慶豐於同年月二十七日指示對上訴人進行訪談，並追究其責
任。上訴人恐侵占犯行被察覺，為圖事後彌縫，竟另行起意，意圖以短發及變造印領
清冊之方式掩飾其之前所為之侵占犯行，乃先於同年十月二十八日起至同年十一月初
依照雲林縣警察局核定並經台灣省警政廳刑事警察大隊備查之斗南分局八十七年十二
月份、八十八年一月份、八十八年六月份檢肅竊盜績優工作人員一覽表，而製作印領
清冊，並依該一覽表上應領人應領金額之記載，及個案核發獎勵金三千元以上者，依
規定扣除百分之五作業費後，陸續發放合計四萬四千六百元之不足額檢肅竊盜獎勵金
予如同附表編號一李吉昌至編號三十二黃宏志等三十二人，使錯誤均在千位之數字，
百元以下數字則分毫未差，繼於同年十一月四日各具領人均於印領清冊上簽名具領後
，為求印領清冊之發給金額與具領人員實際應領之金額一致，避免其短發之事實被察
覺，乃在其職務上掌管之印領清冊中就短發部分，於金額欄之千元數字，予以增加、
修改而加以變造，即原應轉發之金額為「二八五○」者，具領人具領時印領清冊上之
金額記載為「八五○」，具領人具領八五○元簽名後即擅自增列清冊上千位數字「二
」使成為「二八五○」、應轉發「五七○○」者，具領人具領時之印領清冊金額記載
為「一七○○」，具領人具領一七○○元簽名後即變造清冊上千位數字使成為「五七
○○」、應轉發「二○○○」者，具領人具領時之清冊記載金額記載為「一○○○」
，具領人具領一○○○元簽名後即變造清冊上千位數字使成為「二○○○」、應轉發
「四七五○」者，具領人具領時之印領清冊金額記載為「一七五○」，具領人具領一
七五○元簽名後即變造清冊上千位數字使成為「四七五○」，以上開方式變造印領清
冊，使主計人員誤認李吉昌等二十四人已領取變造後之金額，進而辦理核銷及製作所
得稅資料，而足生損害於李吉昌等二十四人及斗南分局對印領清冊管理之正確性。上
訴人變造完成後將上開印領清冊於八十八年十一月四日繳回主計承辦人員而行使之，
惟其短發獎金之事實，旋為受獎之員警發覺，經呈報反應，分局長下令調查後，上訴
人始於同年十一月七日至同年月十五日將上開金額補足等情。因而維持第一審論處上
訴人連續依據法令從事公務之人員，侵占職務上持有之非公用私有財物及行使變造公
文書，足以生損害於公眾及他人罪刑之判決，駁回上訴人在第二審之上訴，固非無見
。
惟查：(一)、刑法上所謂公文書，必須公務員本其職務而製作，始足當之。如與職務無
關，雖係公務員所製作，仍不得認為公文書。至製作之權限、內容、程式，均非所問
。原判決雖認定印領清冊乃上訴人職務上所掌之公文書，用以證明獎勵金應領人已領
得其應領之獎勵金，且主計人員可進而辦理核銷及製作所得稅資料，上訴人自應依照
事實製作，且經獎勵金應領人簽名後，上訴人即喪失更改之製作權。上訴人於就職務
上掌管之印領清冊，在各具領人領取簽名前，故意登載不實之金額，嗣於各具領人領
取簽名後中就短發部分，在於該印領清冊中金額欄之千元數字，予以增加、修改而加
以變造之行為，其先於印領清冊所為之不實登載行為，應屬其後之變造公文書行為之
階段行為，不另論罪（見原判決第十四、十五頁）。然細閱印領清冊內容（見八十九
年三月三十一日雲警刑一字第二一五六八號警卷編號九證物），該清冊雖由上訴人所
製作，但曾經主計林秋菊及組長審核蓋章，並由各領取警員蓋章簽收。其順序如何攸
關上揭印領清冊為公文書抑私文書之性質，亦即該印領清冊之製作如係由上訴人填寫
各領取人姓名、金額，並經送組長核閱完成後，即屬製作完成之公文書，上訴人於製
作之初不得故意登載不實之金額，於製作完成後，亦無權任意變造該公文書之金額。
否則，該印領清冊之製作過程如係由上訴人填寫各領取人之姓名、金額後，即交由各
領取人簽名，上訴人於各領取人簽名後，擅自變更金額，再送組長等人核閱，則各領
取人在清冊上簽名係表示領訖獎金，乃一種略式收據，自係各領取人之私文書，上訴
人於各領取人簽名後任意變更金額，乃屬變造私文書，而與公文書無涉。因上揭印領
清冊無從辨認如何製作及其製作之順序？致事實不明，本院無從為適用法律當否之判
斷。(二)、縱如原判決所認定上揭印領清冊屬公文書性質無訛，則因公務員登載不實文
書及變造公文書二項犯罪行為，刑法第二百十三條及第二百十一條分別單獨成罪，其
間亦無所謂階段行為可言。原判決認二行為間，為階段行為，前階段之不實登載行為
，為後之變造行為所吸收，不另論罪。亦有適用法則不當之違誤。(三)、公務上侵占罪
之成立，以對於公務上所持有之物變更其持有意思，圖為自己或第三人之不法所有為
構成要件，此項構成犯罪之意思要件，必須於判決內明確認定，詳細記載，始足為論
處罪刑之根據。原判決論處上訴人侵占職務上持有之非公用私有財物罪刑。然對於上
訴人究於何時對於公務上所持有之檢肅竊盜獎勵金變更其持有意思，圖為自己或第三
人之不法所有？原判決事實欄記載﹁竟基於意圖為自己不法所有之概括犯意，先後於
八十八年三月十五日、同年四月二十日及同年七月三十日，在斗南分局辦公室內向林
秋菊請領應轉發予如附表編號一李吉昌至編號三十二黃宏志等三十二員之檢肅竊盜工
作績優人員肅竊獎勵金十萬八千六百元及上訴人依規定可領取之作業費四千四百元合
計共十一萬三千元後，未依內部規定分別於各筆請領後一週內將檢肅竊盜獎勵金發放
於各檢肅竊盜有功人員……」，似謂上訴人於向林秋菊領取款項之前即有不法所有之
意圖。然於理由欄又謂上訴人於向林秋菊領取上揭獎勵金後，始起意挪用花費（見原
判決第二、十三頁）。對於上訴人何時有不法所有之意圖之重要犯罪構成要件，事實
認定與理由說明，不相一致，顯有理由矛盾之違法。以上或係上訴意旨所指摘，或為
本院得依職權調查之事項，應認原判決有撤銷發回更審之原因。
據上論結，應依刑事訴訟法第三百九十七條、第四百零一條，判決如主文。
中      華      民      國    九十一    年      七      月    二十五    日
                              最高法院刑事第二庭
                                  審判長法官  陳  錫  奎
                                        法官  洪  清  江
                                        法官  李  伯  道
                                        法官  陳  世  淙
                                        法官  洪  佳  濱
      右正本證明與原本無異
                                              書  記  官
中      華      民      國    九十一    年      八      月      二      日
